臺北高等行政法院判決
　　　　　　　　　　　　　　　　　　 96年度簡字第00048號
原　　　告　甲○○
被　　　告　財政部臺北市國稅局
代　表　人　許虞哲（局長）住同上
上列當事人間因綜合所得稅事件，原告不服財政部中華民國95年
11月9 日台財訴字第09500483800 號（案號：第00000000號）訴
願決定，提起行政訴訟。本院判決如下：
　　主  文
原告之訴駁回。
訴訟費用由原告負擔。
　　事  實
一、事實概要：原告辦理民國（下同）92及93年度綜合所得稅結
    算申報，申報取自法務部退職所得均為新臺幣（下同）98,4
    80元、綜合所得總額分別為1,136,275 元及1,167,000 元，
    綜合所得淨額分別為345,960 元及142,523 元，應退稅額分
    別為10,818元及30,684元。經被告核定其各該年度退職所得
    應為377,980 元，綜合所得總額分別為1,418,235 元及1,44
    6,103 元，綜合所得淨額分別為627,920 元及421,626 元，
    92年度補徵稅額22,933元及93年度核退稅額9,964 元。原告
    不服，申請復查，經被告95年8 月11日財北國稅法字第0950
    230846號復查決定駁回；原告仍不服，向財政部提起訴願，
    亦遭決定駁回，遂向本院提起本件行政訴訟。
二、兩造聲明：
　(一)原告聲明：請判決將財政部第00000000號訴願決定及被告命
              原告補繳92年度綜合所得稅及93年度退稅處分均
              撤銷，均應依原告申報資料退還原告所溢繳之稅
              款。
　(二)被告聲明：駁回原告之訴。
三、兩造之爭點：
    被告援引之財政部89年2 月2 日台財稅字0880451484號函釋
    ，是否已逾越所得稅法第14條第1 項第9 類規定意旨，違反
    稅捐法律主義或法律保留原則？
　(一)原告主張之理由：
    1.原告於90年4月間，自願以兼領1/2之一次退休金與1/2月
      退休金方式，自公務員職位退休。90年度退職所得，由主
      管機關法務部依據所得稅法第14條第1項第9類之2及財政
      部89年2 月2 日台財稅字0880451484號函釋（下稱財政部
      89年函釋）核算可減除額，一次退職所得比例為43% ，分
      期退職所得即月退休金部分之比率57% ，有法務部發給之
      退職所得稅款扣繳說明可稽，原告並於90年度使用並繳稅
      完畢。原告92及93年度有關退職所得部分，僅有1/2 月退
      休金1 項，各為826,426 元，扣除新制退撫無須課稅部分
      77,496元，退職所得各為748,480 元，有法務部之核發名
      冊可憑，被告對此數額並不爭執。原告在92年及93年度既
      僅有此1 種所得，並無兼領一次退職所得與分期退職所得
      之情形，自應依所得稅法第14條第2 項第9 類之2 規定，
      減除65萬元後之餘數為所得額。
      法務部所發之92年及93年度退職所得扣繳憑單，係依原告
      於90年退休當年度，有兼領一次退職所得與分期退職所得
      之例，核算減除額65萬元之57% 比例，將餘額列為所得額
      ，顯屬錯誤。蓋依上開所得稅法條文所定，應依比率計算
      減除額者，需有兼領二者之條件存在，否則何能謂之兼領
      ？況上開法條，並無明示有2 種退職所得核算之比率，在
      退職人員僅領有月退休金時仍應適用。則法務部於原告僅
      有月退休金單項所得時，仍按90年度有2 項所得所核算之
      得減除額比例，計算減除額後核發退職所得扣繳憑單，自
      屬於法無據。被告竟據此扣繳憑單所載數額，通知原告補
      繳稅款、核減退稅數額，顯屬違法。經原告申請復查，為
      被告駁回，其駁回理由謂依上開之財政部函釋，計算減免
      額之方法並無不合；90年度以後雖僅領分期退職所得，惟
      其可減除之金額，仍應接退職時，因兼領一次及分期所得
      所計算之比例，計算各該年度之得減除金額云云，並未敘
      明其法律之依據何在。原告復向其上級主管機關財政部訴
      願，亦遭駁回，其理由僅謂駁回復查之理由並無不合，對
      其所獨創之計算方式有何法律上之依據，隻字不提，自難
      令人折服。
    2.原告92及93年度僅有月退休金單項所得，在並無兼領一次
      所得之情形下，被告謂依財政部函釋只能享有法律規定之
      單項所得，得減除額65萬元中之57% ，亦即原告須就其中
      之差額279,500 元部分補繳綜合所得稅，已詳前述。
      按：使人民增加租稅負擔，應以法律或施行細則定之，為
      司法院釋字第536 號解釋所明示。若依財政部上開函釋，
      應將減除額按比率固定，顯係以行政命令，使原告多繳稅
      款，依上開司法院解釋所示，該項行政命令當然違法。又
      所得稅法第14條第9 類之3 部分，係指有兼領一次所得與
      分期所得之情形，始有按比例計算可減除額之問題；如無
      兼領一次退職所得情形，即無該款之適用，法條文義至為
      明確。被告認應依90年度原告有2 項所得時所核算之比例
      計算可減除額，於法顯屬無據，駁回復查及訴願決定書理
      由，指仍應按退職當年有2 項所得之比例計算云云，惟未
      敘明其法律上之依據，其所為處分及駁回訴願之決定，即
      係未具理由。而「人民有依法律納稅之義務。」為憲法第
      19條所明定，若謂稅捐機關可任意擴張解釋，對人民課稅
      ，人民豈非俎上肥肉，可由稅捐機關曲解法令，任意宰割
      ？顯非立法精神所在，亦非國家之福。
      凡中華民國人民有所得，始得依所得稅法課徵所得稅，為
      所得稅法第2 條第1 項所明定。原告92及93年度僅有月退
      職所得1 項，並無兼領一次所得之情形，為被告所不爭執
      。其所謂原告應依90年有兼領2 種所得時所核算之比例計
      算，對原告而言，係可減除額被非法縮減，該項減除額被
      縮減後，原告必須多繳稅款；就被告而言，雖未明示對原
      告多課徵所得稅，但實際上即係對原告課徵不應繳稅之縮
      減額縮減部分之所得稅，其對原告課徵超過減除額以上部
      分之所得稅，即與上引之稅法規定有違。又被告90年度一
      次退職所得部分，已併同當年度月退職所得，合併核算可
      減除額後繳納所得稅完畢，在所得稅法上，原告在92及93
      年度即無一次退職所得額之可言，依被告所稱92及93年度
      無一次退職所得之情形下，仍應依90年度核算之比例作為
      92及93年度可減除額之依據，乃係將90年度已課稅完畢之
      一次所得額部分重複列計。因重複列計之結果，而使原告
      依法應享有之可減除額為之減縮，必須多繳稅款，顯與租
      稅公平原則有違。
  (二)被告主張之理由：
    1.本件原告92及93年度綜合所得稅結算申報時，申報取自法
      務部退職所得為均為98,480元，綜合所得總額分別為1,13
      6,275元及1,167,000元，應退稅額分別為10,818元及30,6
      84元，被告依據法務部填報之各類所得扣繳暨免扣繳憑單
      核認原告系爭年度退職所得均為377,980 元，乃併課原告
      各年度綜合所得稅，核定原告92及93年度綜合所得總額分
      別為1,418,235 元及1,446,103 元綜合所得淨額分別為62
      7,920 元及421,626 元，92年度補徵稅額22,933元及93年
      度核退稅額9,964 元。
    2.原告訴稱92、93年度僅有月退休金單項所得，並無兼領一
      次退職所得及分期退職所得之情形云云，查原告退休年度
      （90）自願採以兼領一次退職所得及分期退職所得之退休
      金方式，為原告所自承，是依首揭規定，其退職所得額之
      計算應分別依其領取一次及分期退職所得之比例計算，殆
      無疑義。又原告支領一次退職所得部分係於其退休之90年
      度，是92及93年度綜合所得稅自無該部分所得額之計算問
      題，而其分期退職所得部分，分期之比例經法務部核算為
      57% ，亦有被告函證法務部之資料影本附卷為憑，是被告
      按92及93年度原告退休金總額748,480 元，減除分期退職
      所得之比例所計算之免稅金額370,500 元（計算式：650,
      000 ×57%=370,500 ）後，核算原告92及93年度實際應課
      稅之退職所得均為377,980 元（計算式：退休金給付總額
      748,480 元- 免稅金額370,500 元=377,980元），於法並
      無不合，亦與法務部所開立之各類所得扣繳暨免扣繳憑單
      核定原告92及93年度應稅之退職所得金額為377,980 元相
      符，從而被告據以歸課原告92及93年度綜合所得總額及淨
      額，並發單補徵稅額，揆諸首揭規定，並無違誤。
　　理  由
一、按行為時所得稅法第14條第1項第9類規定：「退職所得︰凡
    個人領取之退休金、資遣費、退職金、離職金、終身俸及非
    屬保險給付之養老金等所得。但個人領取歷年自薪資所得中
    自行繳付儲金之部分及其孳息，不在此限。一、一次領取者
    ，其所得額之計算方式如左︰（一）一次領取總額在15萬元
    乘以退職服務年資之金額以下者，所得額為零。（二）超過
    15萬元乘以退職服務年資之金額，未達30萬元乘以退職服務
    年資之金額部分，以其半數為所得額。（三）超過30萬元乘
    以退職服務年資之金額部分，全數為所得額。退職服務年資
    之尾數未滿六個月者，以半年計；滿六個月者，以一年計。
    二、分期領取者，以全年領取總額，減除65萬元後之餘額為
    所得額。三、兼領一次退職所得及分期退職所得者，前二款
    規定可減除之金額，應依其領取一次及分期退職所得之比例
    分別計算之。」
二、本件兩造不爭原告辦理92、93年度綜合所得稅結算申報，以
    其分別取自法務部之退職所得98,480元列報為為應稅之退職
    所得，案經被告審核結果，依財政部89年函釋規定核定各該
    年度系爭應稅退職所得為377,980 元，併課原告當年度綜合
    所得稅之事實，並有綜合所得稅結算申報書及被告核定通知
    書在原處分卷可稽，堪認為真實。
三、是本件之爭執，在於被告援引之財政部89年函釋，是否已逾
    越所得稅法第14條第1項第9類規定意旨，違反稅捐法律主義
    或法律保留原則？
四、經查：
  (一)按自然人之綜合所得稅採「現金收付制」，意即「以人民對
    收入客體已處於物權控管之狀態來認定收入之實現」，而現
    行所得稅法並採週期稅制及累進稅率，是所得實現時點之認
    定，將對應納稅額之計算產生直接之影響，因此，如個人收
    入所對應之成本費用不在同一稅捐週期發生，將會產生收入
    實現之年度，因其成本費用尚未實現，致無法認列之情形，
    而違反量能課稅之理想，故針對上述「現金收付制」之缺失
    ，所得稅法第14條第3 項設有「變動所得」之規定（另退職
    所得亦有相同之規範設計），避免所得一次實現於累進稅制
    下所生之不公平現象；另從現行所得稅法第14條第3 項及第
    1 項第9 類規定之內容觀之，變動所得之扣除金額中，除累
    進加徵之考量外，其實亦將成本費用包涵在內，換言之，納
    稅義務人不能於扣除法定金額後，再主張成本費用而要求減
    除。
  (二)而退職所得與一般狹義之變動所得觀念其極類似，其間之重
    要區別在於，一般狹義的變動所得成本費用付出在先，而收
    入發生在後；退職所得則是其收入取得在先，但該筆收入雖
    無成本費用，卻是取得者往後收入之主要來源，以支應其長
    期生活費用。而現行所得稅法將退職所得區分為一次領取與
    分次領取，而給予其不同的稅基扣除額，其道理即在於二者
    所須因應長期生活費標準不同。
  (三)但當納稅義務人之退職所得是兼領一次退職所得與分期退職
    所得時，所得稅法第14條第1項第9類第3款明定應按比例分
    期計算，此處所稱之「比例計算」，依前所述變動所得之基
    本法理為基礎，並考慮「兼領之退職所得可用國民平均壽命
    來推估其全額，而整筆金額（一次領取與分期領取之預估額
    加總）應只有一個扣除標準，維持其他全部分期領取或全部
    一次領取者之平等待遇」之因素，其正確之解釋應是：1.一
    次領取之退職所得在領取當時，依所得稅法第14條第1項第9
    類第1 款得扣除之稅基金額為( 年資X15X1.5) X( 一次領取
    金額/ 全部退職所得) 。2.分期領取之退職所得在領取當時
    ，依所得稅法第14條第1 項第9 類第2 款得扣除之稅基金額
    為65X (一次領取金額/ 全部退職所得) 。
  (四)職是，在上開法理基礎下，財政部89年函釋略以：「....前
    開退職所得之計算如下：…（二）分期領取退職所得，另於
    退職時領取一次加發之各項給與者，其依所得稅法第14條第
    1 項第9 類第3 款規定，計算一次及分期退職所得可減除之
    金額，應按下列方式計算之：1.(1)如分期退職所得係於每期
    期末領取者：退職起至死亡止分期領取退職所得之年金現值
    ＝分期退職所得X ｛﹝(1＋利率) 期數－1 ﹞/ ﹝利率X(1
    ＋利率) 期數﹞｝。(2)如分期退職所得係於每期期初領取者
    ：退職起至死亡止分期領取退職所得之年金現值＝分期退職
    所得X ｛﹝(1＋利率) 期數－1 －1 ﹞/ ﹝利率X (1＋利率
    ) 期數－1＋1﹞｝。(3)利率：按年領取者依退休時郵政儲金
    匯業局一年期定期儲金固定利率計算。按月、季、半年領取
    者，依上項年利率之1/12、1/4 及1/2 計算。(4)期數：以退
    職時之年齡計算至國人平均壽命75歲止之年數，依分期退職
    所得係按月、按季、按半年或年領取計算之。按月領取者，
    1 年之期數為12期；按季領取者，1 年之期數為4 期；按半
    年領取者，1 年之期數為2 期；按年領取者，1 年之期數為
    1 期。2.分期領取之退職所得比例(B) ＝1 －(A) 。3.一次
    退職所得可減除金額＝15萬元X 退職所得服務年資X(A)＋(3
    0 萬元－15萬元)X退職服務年資X50%X(A)。4.分期退職所得
    可減除之金額＝65萬元X(B)。（三）兼領一次退職所得及分
    期退職所得，另於退職時領取一次加發之各項給與者，其依
    所得稅法第14條第1 項第9 類第3 款規定，計算一次及分期
    退職所得可減除之金額，應依下列方式計算之：1.退職當年
    度一次領取退職所得之比例(A) ＝一次領取之退職所得( 含
    一次加發之各項給與)/〔一次領取之退職所得( 含一次加發
    之各項給與) ＋退職起至死亡時領取分期退職所得之年金現
    值〕。退職起至死亡止分期領取退職所得之年金現值計算方
    式，同....（二）1.(1)至(4)。2.一次退職所得及分期退職所
    得可減除之金額，同....（二）3 及4 。」僅是對所得稅法
    第14條第1 項第9 類第3 款規範意旨所為之解釋，並未違反
    稅捐法律主義或法律保留原則。至原告主張之內容，係將全
    部分期領取退職所得，直接適用所得稅法第14條第1 項第9
    類第2 款規定，已違反所得稅法第14條第1 項第9 類第3 款
    之明文，尚不足採。
  (五)又原告91年度綜合所得稅結算申報事件，亦生本件同一爭執
    ，案經本院以94年度簡字第363號判決駁回原告之訴，並經
    最高行政法院以96年度判字第236號判決維持在案，附此敘
    明。
五、綜上所述，原告之主張，尚無可採，原處分將原告92、93年
    度領取之退職所得748,480元，依領取分期退職所得之比例
    即57%，據以計算原告該2年度依法可減除之金額為370,500
    元（即650,000X57%），進而計算應稅之退職所得為377,980
    元（計算式748,480－370,500），認事用法並無違誤，訴願
    決定遞予維持，亦無不合。原告仍執前詞，訴請如聲明所示
    ，於法無據，應予駁回。又本件係應適用簡易訴訟程序事件
    ，爰不經言詞辯論逕予判決。
據上論結，本件原告之訴為無理由，爰依行政訴訟法第98條第3
項前段，判決如主文。
中　　華　　民　　國　　96　　年　 　6　　月　　4　　 日
                  第  五  庭  法  官　王　碧　芳
上為正本係照原本作成。
本件以訴訟事件所涉及之法律見解具有原則性者為限，始得於本
判決送達後20日內向本院提出上訴狀並表明上訴理由，如已於本
判決宣示後送達前提起上訴者，應於判決送達後20日內補具上訴
理由（均按他造人數附繕本），且經最高行政法院許可後方得上
訴。
中　　華　　民　　國　　96　　年　　 6 　 月　　4　　 日
                              書記官  徐  子  嵐
